【裁判字號】    98,訴,2450
【裁判日期】    990520
【裁判案由】    營利事業所得稅
【裁判全文】
臺北高等行政法院判決
                                      98年度訴字第2450號
                                     99年4月22日辯論終結
原      告  宜興營造有限公司
代  表  人  甲○○
                          送達.
訴訟代理人  施中川  律師
被      告  財政部臺灣省北區國稅局
代  表  人  丙○○
訴訟代理人  丁○○
上列當事人間營利事業所得稅事件，原告不服財政部中華民國98
年9 月28日台財訴字第09800261310 號（案號：第00000000號）
訴願決定，提起行政訴訟，本院判決如下：
    主  文
原告之訴駁回。
訴訟費用由原告負擔。
    事  實  及  理  由
一、事實概要：
  (一)緣原告係經營房屋建築營建業，民國95年度營利事業所得稅
    結算申報，列報營業收入新臺幣（下同）109,380,507 元、
    營業成本106,105,565 元及營業淨利虧損80,609元，經被告
    初查以原告未能提示帳證供核，乃按該業（行業標準代號：
    3901－13）同業利潤標準淨利率9%，核定營業淨利為9,844,
    245 元，並補徵稅額2,451,220 元。原告不服，申請復查，
    經被告98年4 月6 日北區國稅法一字第0980006451號復查決
    定以，原告雖提示工程合約書、完工工程損益計算表、單位
    成本分析表、材料耗用明細表等資料，惟仍未能提示依工程
    別編列之期末在建工程明細表、施工日報表、外包工程數量
    表及外包工程估驗單等資料供核，成本仍無法勾稽查核，重
    行按該業同業利潤標準毛利率19% 核算營業毛利20,782,296
    元，減除核定營業費用及損失總額3,355,551 元，核算營業
    淨利17,426,745元，較按同業利潤標準淨利率核算9,844,24
    5 元為高，原核定營業淨利9,844,245 元並無不合等由，駁
    回復查之申請。原告不服，遂向財政部提起訴願（98年5 月
    11日提起訴願）。
  (二)嗣被告依訴願法第58條第2 項規定，就原告所提新事證重新
    審查，經被告98年9 月2 日北區國稅法一字第0980008236號
    重審復查決定以，經就原告重新提示帳證查核，其中丙偉建
    設有限公司（下稱丙偉公司）樹林店鋪住宅等工程部分（列
    報營業收入淨額108,784,713 元及營業成本105,509,771 元
    ），原告雖提示工程合約書、完工工程損益計算表、單位成
    本分析表、材料耗用明細表等資料，惟仍未能提示施工日報
    表、估驗單及期末在建工程明細表，又外包工程部分亦僅提
    示工程合約書，未能提示包商估價單分析表、工程數量表及
    外包工程估驗單等資料供核，成本仍無法勾稽查核，按該業
    同業利潤標準毛利率19% 核算營業成本88,115,617元，其餘
    旻欣工程行部分（列報營業收入淨額595,794 元及營業成本
    595,794 元），原告主張係屬鋼筋買賣，依補提示之進銷項
    憑證等資料查核，經核並無不合，依列報數認列，核算營業
    成本88,711,411元，減除核定營業費用及損失總額3,355,55
    1 元，重行核算營業淨利17,313,545元，較分別按房屋建築
    營建業及大五金批發業（行業標準代號：4516－17）同業利
    潤標準淨利率9%及7%核算9,832,329 元（108,784,713 ×9%
    ＋595,794 ×7%）為高，原核定營業淨利9,844,245 元應予
    追減11,916元，變更核定9,832,329 元等由，撤銷被告98年
    4 月6 日北區國稅法一字第0980006451號復查決定並追減營
    業淨利11,916元。嗣財政訴願決定遂以原告所不服之原處分
    （即被告98年4 月6 日北區國稅法一字第0980006451號復查
    決定）已不復存在，為訴願不受理決定。原告仍表不服，遂
    提起本件行政訴訟。
二、本件原告主張：
  (一)訴之聲明：
    1.訴願決定、原處分不利於原告部分均撤銷。
    2.訴訟費用由被告負擔。
  (二)程序事項：
    1.按「人民因中央或地方機關之違法行政處分，認為損害其
      權利或法律上之利益，經依訴願法提起訴願而不服其決定
      ，或提起訴願逾三個月不為決定，或延長訴願決定期間逾
      二個月不為決定者，得向高等行政法院提起撤銷訴訟。逾
      越權限或濫用權力之行政處分，以違法論。訴願人以外之
      利害關係人，認為第一項訴願決定，損害其權利或法律上
      之利益者，得向高等行政法院提起撤銷訴訟。」為行政訴
      訟法第4 條所明文。
    2.查前揭行政訴訟法第4 條規定，提起行政訴訟應經訴願程
      序，所謂訴願程序並不以訴願法上程序為限，與之相當者
      如公務人員保障法及會計師法等所定之救濟程序均視同訴
      願程序。又如提起訴願於3 個月不為決定、經聽證程序做
      成之行政處分，訴願程序均可免除（原附1 ）。職是，前
      開行政訴訟法第4 條之訴願前置程序，其目的不外乎要給
      予行政機關自我審查之機會。如行政機關經自我審查仍否
      准人民所請，或怠於自我審查，應許受處分之人民提起行
      政訴訟。
    3.遞查本件被告是以原告未提示證明所得額之帳簿、文據為
      由，按同業利潤標準核定營業淨利，並追徵所得稅額。案
      經原告提起復查，未獲變更，嗣經提起訴願，但因被告仍
      維持按同業利潤標準核課（僅追減營業淨利11,916元）。
      準此，本件原告不服被告按同業利潤標準核定之主張，在
      經過被告自我審查後，仍未獲准許，原告應得提起本件訴
      訟。
  (三)實體部分
    1.原處分違反同業利潤標準之適用應具例外性之規定。
      (1)按「稽徵機關進行調查或復查時，納稅義務人應提示有
        關各種證明所得額之帳簿、文據；其未提示者，稽徵機
        關得依查得之資料或同業利潤標準，核定其所得額。」
        為所得稅法第83條第1 項所明文。次按「稽徵機關於進
        行調查或復查時，納稅義務人未能提示證明所得額之帳
        簿文據者，依所得稅法第八十三條規定，固得依查得之
        資料或同業利潤標準，核定其所得額，惟納稅義務人如
        已提供有關資料，稽徵機關自即應就其提供之資料調查
        認定，不得仍援前開規定，而核定其所得額。」改制前
        行政法院56年判字第18號著有判例。是依改制前行政法
        院56年判字第18號判例之意旨，適用同業利潤標核課，
        應具有例外性，只有當納稅義務未能提示證明所得額之
        帳簿文據時，才能例外適用。如納稅義務人業已提具帳
        簿憑證時，稽徵機關即應依提供之帳簿憑證調查認定，
        不得怠於調查，率爾適用同業利潤標準核課。
      (2)查本件原告於被告通知提示帳簿憑證時，已依規定提示
        各項帳簿、文據，有被告借調帳簿憑證收據可證（原證
        1 ，包括日記簿、現金簿、總分類帳、在建工程明細帳
        、存貨簿、銷貨統一發票存根、傳票暨憑證、在建工程
        比例法明細、合約書、小包合約書等），且其各項所得
        與支出之交易，均是依據憑證切製傳票、由傳票載入帳
        簿，再將帳簿記錄彙至在建工程明細，並據以結算個別
        工程損益。茲將各工程帳簿憑證勾稽如下：
        95年度各工程損益，詳如損益計算表（原證2）。
        損益計算表中「丙偉樹林」工程：
          (甲)合約總價120,000,000 元，詳如合約書（原證3）
            ，本期實際工程成本14,440,627元及累計實際工程
            成本117,057,577 元，詳如該工程單位成本分析表
            （原證4 ）。
          (乙)單位成本分析表中之直接材料，其明細詳如該工程
            之直接材料明細表（原證5 ），而直接材料明細表
            是由帳列數彙總而得（由於系爭年度該工程未再投
            入材料，故帳列數為0 ）。
          (丙)單位成本分析表中之直接人工，是由帳列數彙總而
            得（由於系爭年度該工程未再投入直接人工，故帳
            列數為0 ）。
          (丁)單位成本分析表中之外包工程款，其明細詳如外包
            工程明細表（原證6 ）及外包工程合約（原證7 ）
            ，而外包工程明細表是由帳列數彙總而得（原證8
            ）。
          (戊)單位成本分析表中之工程費用，是由帳列數彙總而
            得（原證9） 。
        損益計算表中「廷億金屬有限公司」工程：
          (甲)合約總價10,895,329元，詳如合約書（原證10），
            該工程因與展堅營造共同成包，屬於原告之工程款
            僅有10,895,329元，詳如工程估價單（原證11），
            本期實際工程成本10,908,849元及累計實際工程成
            本10,908,849元，詳該工程單位成本分析表（原證
            12）。
          (乙)單位成本分析表中之直接材料，其明細詳如該工程
            之直接材料明細表（原證13），而直接材料明細表
            ，是由帳列數彙總而得（原證14）。
          (丙)單位成本分析表中之直接人工，是由帳列數彙總而
            得（由於系爭年度該工程未再投入直接人工，故帳
            列數為0 ）。
          (丁)單位成本分析表中之外包工程款，其明細詳如外包
            工程明細表（原證15）及外包工程合約（原證16）
            ，而外包工程明細表，是由帳列數彙總而得（詳原
            證17）。
          (戊)單位成本分析表中之工程費用，是由帳列數彙總而
            得（原證18）。
        損益計算表中「旻欣工程行」工程：
          該工程係原告直接出售鋼筋給旻欣工程行，有合約書
          可稽（原證19）。
        損益計算表中「東信國小」工程：
          該工程是採全部完工法認列工程損益，但被告已將該
          工程之損益，於前一年度（即94年度）核課，原告公
          司曾於核定後聲明不服，但遭被告否准（原證20 ）
          ，是被告將該工程於系爭年度（95年度）重複核課，
          顯有重複課稅之情事。
        損益計算表中「長樂國小」工程：
          該工程是採全部完工法認列工程損益，但被告已將該
          工程之損益，於前一年度（即94年度）核課，原告公
          司曾於核定後聲明不服，但遭被告否准（詳原證20）
          ，是被告將該工程於系爭年度（95年度）重複核課，
          顯有重複課稅之情事。
        損益計算表中「丙偉三峽」工程：
          (甲)合約總價58,000,000元，詳如合約書（原證21），
            本期實際工程成本43,345,238元及累計實際工程成
            本43,345,238元，詳該工程單位成本分析表（原證
            22）。
          (乙)單位成本分析表中之直接材料，其明細詳如該工程
            之直接材料明細表（原證23），而直接材料明細表
            ，是由帳列數彙總而得（詳原證24）。
          (丙)單位成本分析表中之直接人工，是由帳列數彙總而
            得（由於系爭年度該工程未再投入直接人工，故帳
            列數為0 ）。
          (丁)單位成本分析表中之外包工程款，其明細外包工程
            明細表（原證25），而外包工程明細表，是由帳列
            數彙總而得（詳原證26）。
          (戊)單位成本分析表中之工程費用，是由帳列數彙總而
            得（原證27 ） 。
        損益計算表中「溪口生活館」工程：
          (甲)合約總價43,980,952元，詳如合約書（原證28），
            本期實際工程成本26,943,321元及累計實際工程成
            本26,943,321元，詳該工程單位成本分析表（原證
            29）。
          (乙)單位成本分析表中之直接材料，其明細詳如該工程
            之直接材料明細表（原證30），而直接材料明細表
            ，是由帳列數彙總而得（原證31）。
          (丙)單位成本分析表中之直接人工，是由帳列數彙總而
            得（原證32 ） 。
          (丁)單位成本分析表中之外包工程款，其明細詳如外包
            工程明細表（原證33），而外包工程明細表，是由
            帳列數彙總而得（詳原證34）。
          (戊)單位成本分析表中之工程費用，是由帳列數彙總而
            得（原證35 ） 。
      (3)綜上，被告對於原告提示之帳簿憑證竟怠於調查，而按
        同業利潤標準核課，顯與前開所得稅法第83條第1 項規
        定及改制前行政法院56年判字第18號判例之意旨相違背
        。
    2.原處分違反同業利潤標準之適用應具限制性之規定。
      (1)按「稽徵機關於進行調查或復查時，納稅義務人未能提
        示證明所得額之帳簿文據者，依所得稅法第八十三條規
        定，固得依查得之資料或同業利潤標準，核定其所得額
        ，惟納稅義務人如已提供有關資料，稽徵機關即應就其
        提供之資料調查認定，不得仍援前開規定，核定其所得
        額。」有改制前行政法院57年判字第60號判例可參。次
        按「納稅義務人如已提供有關所得資料，稽徵機關即應
        就其提供之資料調查認定，不得逕依同業利潤標準，核
        定其所得額。」、「納稅義務人未能提示記明所得額之
        帳簿文據者，稽徵機關依所得稅法第八十三條規定，固
        得依查得之資料或同業利潤標準，核定其所得額，惟納
        稅義務人如已提供有關資料，即應就其提供之資料調查
        認定，不得援前開規定，核定其所得額。」復有改制前
        行政法院75年判字第2444號判決、82年判字第1883號判
        決可參。是稅捐稽徵機關適用同業利潤標準核定稅捐時
        ，應具有限制性，應限制在納稅義務人未能提供資料供
        查核時，方有其適用。
      (2)如前所述，原告業已提供足以相互勾稽之日記簿、現金
        簿、總分類帳、在建工程明細帳、存貨簿、銷貨統一發
        票存根、傳票暨憑證、在建工程比例法明細、合約書、
        小包合約書等供被告查核（詳原證1 ）。然被告竟捨此
        不查，逕按同業利潤標準核課，顯與前開改制前行政法
        院57年判字第60號判例、75年判字第2444號判決、82年
        判字第1883號判決之意旨相違背。
    3.原處分違反司法院釋字第218 號解釋關於推計課稅之意旨
      。
      (1)按「人民有依法律納稅之義務，憲法第十九條定有明文
        。國家依課徵所得稅時，納稅義務人應自行申報，並提
        示各種證明所得額之帳簿、文據，以便稽徵機關查核。
        凡未自行申報或提示證明文件者，稽徵機關得依查得之
        資料或同業利潤標準，核定其所得額。此項推計核定方
        法，與憲法首開規定之本旨並不牴觸。惟依此項推計核
        定方法估計所得額時，應力求客觀、合理，使與納稅義
        務人之實際所得相當，以維租稅公平原則。…。」為司
        法院釋字第218 號解釋所示。
      (2)查推計課稅乃是在稅捐稽徵機關無法取得計算納稅義務
        人所得資料之情形下，以其他間接資料推估納稅義務人
        所得額之方法，而同業利潤標準只是推計課稅方法之一
        。是除了同業利潤標準外，只要能發現客觀真實所得額
        ，其他推估計算之方法亦均可行，而稅捐稽徵機關亦有
        義務採行最接近真實所得額之推計方法。從而，前揭所
        得稅法第83條規定稽徵機關得依「查得之資料或同業利
        潤標準」，核定所得額，尚把「查得之資料」置於「同
        業利潤標準」之前。又前開司法院釋字第218 號解釋亦
        明白揭示「推計核定方法估計所得額時，應力求客觀、
        合理，使與納稅義務人之實際所得相當，以維租稅公平
        原則」。是原告既已提示足以自憑證、傳票、帳冊、明
        細表、損益結算表相互勾稽之資料，縱認其帳證有所缺
        漏，依前開所得稅法第83條第1 項規定、司法院釋字第
        218 號之意旨，被告亦應就該資料調查以進行核課。然
        被告竟未就原告提示之資料進行調查，直接以同業利潤
        標準核課稅捐，顯然與司法院釋字第218 號推計課稅之
        意旨不符。
    4.被告就「東信國小」、「長樂國小」、「丙偉三峽」工程
      ，於94年度及95年度重複核課，違反量能課稅原則。
      (1)按「憲法第十九條規定，人民有依法律納稅之義務。所
        謂依法律納稅，係指租稅主體、租稅客體、稅基、稅率
        等租稅構成要件，均應依法律明定之。各該法律之內容
        且應符合量能課稅及公平原則。…。」司法院釋字第
        597 號著有解釋。
      (2)如前所述，系爭年度「東信國小」工程、「長樂國小」
        工程，因是採前部完工法認列損益之工程，且被告已於
        前一年度（94年度）核定期工程損益，卻又於系爭年度
        再行核課。又「丙偉三峽」工程是採完工比例法認列損
        益之工程，被告於前一年度（94年度）曾就其中部分所
        得435,000 核課（詳原證20），於系爭今年度卻又針對
        該工程全部所得予以核課。是原處分就該重複核課部分
        ，顯然違反量能課稅原則及前揭司法院釋字第597 號解
        釋之意旨。
三、被告則以：
  (一)訴之聲明：
    1.駁回原告之訴。
    2.訴訟費用由原告負擔。
  (二)按「稽徵機關進行調查或復查時，納稅義務人應提示有關各
    種證明所得額之帳簿、文據；其未提示者，稽徵機關得依查
    得之資料或同業利潤標準，核定其所得額。」「本法第83條
    所稱之帳簿文據，其關係所得額之一部或關係課稅年度中某
    一期間之所得額，而納稅義務人未能提示者，稽徵機關得就
    該部分依查得資料或同業利潤標準核定其所得額。」為所得
    稅法第83條第1 項及同法施行細則第81條第1 項所明定。次
    按「營利事業之帳簿文據，其關係所得額之一部未能提示，
    經稽徵機關依所得稅法施行細則第81條之規定，就該部分按
    同業利潤標準核定其所得額者，其核定之所得額，以不超過
    當年度全部營業收入淨額依同業利潤標準核定之所得額為限
    。」為營利事業所得稅查核準則第6 條第1 項前段所規定。
  (三)原告主張有材料耗用明細表及合約書等資料，不服依同業利
    潤標準核定營業成本云云，原告雖提示工程合約書、完工工
    程損益計算表、單位成本分析表、材料耗用明細表等資料，
    惟仍未能提示施工日報表、估驗單及期末在建工程明細表，
    又外包工程部分亦僅提示工程合約書，未能提示包商估價單
    分析表、工程數量表及外包工程估驗單等資料供核，成本仍
    無法勾稽查核，惟旻欣工程行部分（列報營業收入淨額595,
    794 元及營業成本595,794 元），原告主張係屬鋼筋買賣，
    依補提示之進銷項憑證等資料查核，經核並無不合，依列報
    數認列，核算營業成本88,711,411元，減除核定營業費用及
    損失總額3,355,551 元，重行核算營業淨利17,313,545元，
    較分別按房屋建築營建業及大五金批發業（行業標準代號：
    4516-17 ）同業利潤標準淨利率9%及7%核算9,832,329 元（
    108,784,713 ×9%＋595,794 ×7%）為高，依首揭準則第6
    條第1 項規定，核定營業淨利9,832,329 元，於98年9 月2
    日重審復查決定追減營業淨利11,916元並無不合，請續予維
    持。
  (四)本件業經財政部98年9 月28日台財訴字第09800261310 號訴
    願決定不受理，原告對已撤銷原處分（復查決定）之訴願決
    定不服提起行政訴訟，核有行政訴訟法第107 條第1 項第10
    款：「起訴不合程式或不備其他要件者。」之情形，另原告
    對被告98年9 月2 日北區國稅法一字第0980008236號重審復
    查不服，被告業於98年9 月15日送達（詳原處分卷第179 頁
    ），原告並未提起訴願，併予陳明。綜上論述：重審復查及
    訴願決定並無違誤，請准如答辯之聲明判決。
四、經查：
  (一)按提起行政爭訟，須其爭訟有權利保護必要，即具有爭訟之
    利益為前提，倘當事人被侵害之權利或法律上利益，已不存
    在，或無法回復其法律上之地位或其他利益者，即無進行爭
    訟而為實質審查之實益。再按「行政訴訟法第107 條第1 項
    各款係屬廣義之訴的利益要件，由於各款具有公益性，應由
    法院依職權調查，如有欠缺或命補正而不能補正者，法院應
    以裁定駁回之。至於欠缺當事人適格、權益保護必要之要件
    ，屬於狹義的『訴的利益』之欠缺，此等要件是否欠缺，常
    須審酌當事人之實體上法律關係始能判斷，自以判決方式為
    之，較能對當事人之訴訟程序權為周全之保障。」，最高行
    政法院90年6 月份庭長法官聯席會議決參照。準此，倘原告
    不具權利保護之必要，即應以判決予以駁回。
  (二)再按對於課稅處分之行政救濟制度，為減輕訴願機關及行政
    法院之工作負擔，疏減訟源，並使稽徵機關就近重新查核，
    以維護納稅人之權益，乃有復查制度之設。人民對於復查決
    定如有不服，再循一般之行政救濟程序即訴願、起訴、上訴
    等程序，請求救濟。又行政法院認為原告之訴有理由時，於
    判決主文中諭示「原處分撤銷」，所指「原處分」，依改制
    前行政法院48年裁字第40號判例意旨指「查關於再審原告所
    得稅部分之原處分及訴願再訴願決定，並經本院原判決予以
    撤銷，應由再審被告官署依復查程序另為處分」，及財政部
    68年3 月13日台財稅字第31577 號函釋「為加速行政救濟案
    件之處理以保障納稅義務人權益，凡經訴願、再訴願決定，
    或行政訴訟判決撤銷由原處分機關另為處分之案件，稽徵機
    關應依稅捐稽徵法第35條第2 項（註：現行法為第4 項）規
    定，於接到訴願決定書或行政法院判決書後2 個月內為復查
    決定」，故於目前司法稅務訴訟之實務上，為司法審查之程
    序標的大致上應為復查決定。
  (三)本件原告係以被告98年4 月6 日北區國稅法一字第09800064
    51號復查決定為其程序標的，循序提起訴願及本件撤銷之訴
    ，此為原告所不爭執。惟查，被告在作成復查決定後，因原
    告提起訴願，而依訴願法第58條第2 項規定就原告所提新事
    證重新審查，經審查結果原告交易之旻欣工程行部分應屬鋼
    筋買賣，按大五金批發業（行業標準代號：4516－17）同業
    利潤標準淨利率7%予以核算，結果營業淨利應減少11,916元
    ，被告乃以98年9 月2 日北區國稅法一字第0980008236號重
    審復查決定自行撤銷98年4 月6 日北區國稅法一字第098000
    6451號復查決定，並追減營業淨利11,916元，此有該重審復
    查決定附卷可憑。是以，原告原爭執之程序標的被告98年4
    月6 日北區國稅法一字第0980006451號復查決定，已因被告
    之重新審查而自行撤銷不復存在，原告再行爭執該不復存在
    之處分，自屬無權利保護之必要。
  (四)原告雖主張其爭執被告核課處分之違法性，係在被告按同業
    利潤標準予以核定一節之不當，被告另為重審復查決定仍係
    以同業利潤標準來核定，對於原告而言未獲救濟，故本件仍
    得以原復查決定為對象提起訴訟云云。惟查，原告主張被告
    課稅處分按同業利潤標準予以核定係屬違法，此屬違法性主
    張之一項理由，與程序標的係屬不同概念。原告如認重審復
    查決定仍有與原復查決定相同之違法事由，自應另對重審復
    查決定提起行政救濟，方是正確。
  (五)本案經被告依訴願法第58條第2 項規定就新事證重新審查原
    處分結果，認原告之主張部分有理由，乃以98年9 月2 日北
    區國稅法一字第0980008236號重審復查決定將原處分（即98
    年4 月6 日北區國稅法一字第0980006451號復查決定）撤銷
    ，追減營業淨利11,916元，是原告所不服之原處分已不復存
    在，本件即屬欠缺權利保護之必要，訴願決定從程序上，為
    不予受理之決定，於法亦無不合。原告復對之提起行政訴訟
    ，顯無理由，應予駁回。又兩造其餘主張即於判決結果不生
    影響，亦毋庸逐一論述，併此敘明。
五、據上論結，本件原告之訴為無理由，爰依行政訴訟法第98條
    第1 項前段，判決如主文。
中    華    民    國    99    年     5    月    20    日
                       臺北高等行政法院第四庭
                               審判長法  官  黃  本  仁
                                     法  官  陳  秀  
                                     法  官  李  玉  卿
上為正本係照原本作成。
如不服本判決，應於送達後20日內，向本院提出上訴狀並表明上
訴理由，如於本判決宣示後送達前提起上訴者，應於判決送達後
20日內補提上訴理由書（須按他造人數附繕本）。
中    華    民    國    99    年     5    月    20    日
                                     書記官  陳  又  慈


司法院資訊處製作；財團法人民間司法改革基金會備份。
